臺灣高等法院刑事判決　　　　　　　　 96年度上易字第669號
　上　訴　人　臺灣士林地方法院檢察署檢察官
　被　　　告　甲○○
上列上訴人因被告詐欺等案件，不服臺灣士林地方法院96年度易
字第9號，中華民國 96年2月8日第一審判決（起訴案號：臺灣士
林地方法院檢察署 95年度他字第958號），提起上訴，本院判決
如下：
    主  文
原判決撤銷。
甲○○連續意圖為自己不法之所有，以詐術使人將本人之物交付
，處有期徒刑月，如易科罰金以銀元佰元即新臺幣玖佰元折
算壹日。
    事  實
一、甲○○為址設臺北市○○區○○路1 段617 號「全民診所」
    之負責人，並與中央健康保險局（下稱健保局）簽有全民健
    康保險特約醫事服務機構合約，為依全民健康保險法、全民
    健康保險法施行細則、全民健康保險醫事服務機構特約及管
    理辦法、全民健康保險醫療辦法、全民健康保險醫事服務機
    構醫療服務審查辦法及上開合約等有關規定辦理全民健康保
    險醫療業務之人，且為健保局之特約醫事服務機構，依約特
    約醫事服務機構在辦理全民健康保險之醫療業務時，保險對
    象應親自就診，按實際就診次數及依病情、病歷記載所開藥
    品及醫療服務內容，據以向健保局申報領取健保費用。詎甲
    ○○竟意圖為自己不法所有，基於詐欺及行使業務上作成不
    實文書之概括犯意，自民國（下同）93年9月起至94年4月止
    ，明知如附表編號一至七所示之全民健康保險之保險對象陳
    宓珍等人（下稱病患）並未實際於附表所列之時間至全民診
    所就診，仍利用不知情之病患將其全民健康保險ＩＣ卡（下
    稱健保卡）交予甲○○作申報其他診療服務保險給付登載之
    機會，於前揭病患陳宓珍、李安蕎、李明麗、宛敬瑤、張國
    良、黃鈺芳及蘇雅柔等人實際就診日另擅自於原先診療服務
　　內容以外，溢刷其等之健保卡，並於其業務上所製作之病歷
  　，佯載如附表編號一至七所示上揭病患曾於附表所列日期，
    至全民診所接受診療並領取藥品等不實事項，復並利用不知
    情之成年業務助理，於健保醫療給付費用總額結算月初期間
    內，以上開不實之病歷以電腦傳輸轉錄之方式，製作不實之
    業務上文書「保險對象就醫門診明細表」據以申報醫療費用
    而行使之，用以向健保局詐領健保給付，使健保局不知情之
    承辦人因而陷於錯誤，陸續撥付上開不實之門診醫療費用給
    付共新臺幣（下同） 8,536元予甲○○，足生損害於健保局
    審核醫療給付之正確性及被溢刷之陳宓珍、李安蕎、李明麗
　　、宛敬瑤、張國良、黃鈺芳及蘇雅柔等人。嗣經健保局臺北
  　分局進行例行業務訪查稽核，發現有異而查悉上情。
二、案經健保局告發由臺灣士林地方法院檢察署檢察官偵查起訴
    。
    理  由
一、上揭犯罪事實，業據被告甲○○於偵、審時供承不諱在卷，
    而如附表編號一至七所示之病患陳宓珍、李安蕎、李明麗、
    宛敬瑤、張國良、黃鈺芳及蘇雅柔等人並未於如附表溢報日
    期欄所示之時間至全民診所就醫等情，並據陳宓珍、李安蕎
    、李明麗、宛敬瑤、張國良、黃鈺芳及蘇雅柔等人分別於健
    保局訪查時陳述綦詳在卷，並有各該病患訪查訪問紀錄表、
　　就醫明細紀錄表、病歷及全民健康保險特約醫事服務機構合
  　約等在卷可憑，其中蘇雅柔於附表所示之日期並係出國在外
    ，有其護照內頁影本在卷可參，被告就健保局經訪查上揭病
    患陳宓珍等人而製作之「台北市全民診所涉嫌詐領健保醫療
    費用款項統計表」內容亦不爭執，有該台北市全民診所涉嫌
　　詐領健保醫療費用款項統計表乙紙附卷可參（見他字卷第91
  　至93頁），至被告雖以其非故意作假，僅係給病患方便多開
    點藥，始為上揭行為等語為辯，惟查被告係全民診所之負責
    人，其與健保局簽有全民健康保險特約醫事服務機構合約，
    依約被告在為醫療業務時，自應按病患實際就診次數及病情
    ，而於病歷記載所開藥品及醫療服務內容，並據以向健保局
    申報領取健保費用，始符規定，本件如附表所示之病患既未
    實際於附表所列之時間至全民診所就診，詎被告竟佯稱如附
    表所示病患曾於附表所列日期，至全民診所接受診療並領取
    藥品，並將上開不實事項填載於業務上所製作之病歷，嗣於
    健保醫療給付費用總額結算月初期間內，以上開不實之病歷
　　經以電腦傳輸轉錄之方式，製作記載醫療紀錄之「保險對象
  　就醫門診明細表」，持以向健保局申報醫療費用，被告顯係
    以此行使登載不實事項於業務上作成之文書方式，向健保局
    施用詐術，使健保局誤信其確曾於附表所示時間對病患為診
    治醫療行為致給付被告所申請之費用，事證明確，被告行使
    業務登載不實之文書及詐欺取財之犯行，應堪認定。
二、核被告所為，係犯刑法第216條、第215條之行使業務登載不
    實文書罪及同法第339條第1項之詐欺取財罪。又被告利用不
    知情之業務助理製作上開「保險對象就醫紀錄明細表」向健
    保局申請給付，為間接正犯。至被告所為業務上登載不實之
    文書，復持以行使，其業務登載不實文書之低度行為，應為
    行使業務登載不實之高度行為所吸收，不另論罪。又刑法第
　　215條及第 339條第1項所定罰金刑部分，依罰金罰鍰提高標
  　準條例第1條第1項前段規定，原規定就其原定數額提高十倍
    ，茲依刑法施行法第1條之1規定中華民國94年1月7日刑法修
    正施行後，刑法分則編所定罰金之貨幣單位為新臺幣，而94
　　年1月7日刑法修正時，刑法分則編未修正之條文定有罰金者
  　，自94年1月7日刑法修正施行後，就其所定數額提高為三十
    倍。本次94年1月7日刑法修正時，刑法第215條及第339條第
    1 項並未為修正，而依上揭規定，就罰金刑部分之貨幣單位
    改為新台幣，因而就其所定罰金數額提高為三十倍，惟實際
    上刑法第 215條及第339條第1項之業務登載不實之文書及詐
    欺取財罪之構成要件及法定刑並未變更，自無有利或不利而
    為新舊法比較適用之問題，附此敘明。而查被告行為後，刑
    法第55條牽連犯之規定及第56條連續犯之規定，業於 94年2
    月2日修正公布刪除，並於 95年7月1日施行，本件被告基於
    概括犯意，以相似之手段，在緊接之時間，先後多次觸犯構
    成要件相同之行使業務上登載不實文書及詐欺取財犯行，依
    修正前刑法第56條之規定，本應依連續犯之規定論以一連續
    行使業務上登載不實文書罪及一連續詐欺取財罪，惟因行為
  　後新法業已刪除連續犯之規定，此刪除雖非犯罪構成要件之
　　變更，但顯已影響行為人刑罰之法律效果，自屬法律有變更
  　，依刑法第2條第1項規定，比較新、舊法結果，仍應適用較
    有利於被告之行為時法即舊法，論以連續犯之一連續行使業
    務上登載不實文書罪及一連續詐欺取財罪。而被告所犯上開
　　二罪，具有方法結果之牽連犯關係，依修正後之刑法既已刪
  　除牽連犯之規定，則所犯上述各罪應依數罪併罰之規定分論
    併罰，比較新舊法之規定，修正後之規定並非較有利於被告
    ，依刑法第2條第1項之規定，並依適用法律不宜割裂原則，
    自同應適用修正前刑法第55條牽連犯之規定，從一重之詐欺
    取財罪處斷。原審以被告上述犯行事證明確，而予以論罪科
    刑，固非無見，惟查被告既身為職業醫師，本應具有較高之
    醫師倫理道德，詎竟利用病患就醫機會，偽造不實病歷，並
    盜刷病患健保卡，捏造病患多次就診紀錄，繼向健保局請領
    溢額之門診醫療費用，非予執行刑罰，顯不足以收儆惕之效
    ，原審未審酌及此，而為被告緩刑之宣告，尚有未當，檢察
    官上訴意旨執此指摘原審為被告緩刑之宣告係屬不當，非無
    理由，則原判決既有可議，自應由本院予以撤銷改判。爰審
    酌被告之素行、犯罪之動機、目的、手段，利用病患將健保
　　卡交予其處理之機會，擅將病患之就醫記錄為虛偽不實之填
  　載，據以申報門診醫療費用，惟所詐得之金額非鉅，且其溢
    領之金額已由健保局追扣，並經懲戒，有健保局 94年8月10
    日健保醫字第0940019660號函及臺北市政府衛生局 95年1月
    16日北市衛護字第 09530406400號函在卷可稽，及被告犯後
    坦承犯行等一切情狀，仍量處有期徒刑 3月。而查被告行為
    後，刑法第41條業已修正，並於於94年2月2日經總統公布，
    於95年7月1日施行，修正前刑法第 41條第1項前段規定：「
    犯最重本刑為5年以下有期徒刑以下之刑之罪，而受6個月以
    下有期徒刑或拘役之宣告，因身體、教育、職業、家庭之關
    係或其他正當事由，執行顯有困難者，得以1元以上3元以下
  　折算一日，易科罰金。」，又行為人行為時之易科罰金折算
    標準，依修正前罰金罰鍰提高標準條例第 2條前段（現已刪
    除）規定，就其原定數額提高為100倍折算1日，則被告行為
    時之易科罰金折算標準，應以銀元300元折算1日，經折算為
    新臺幣後，應以新臺幣900元折算為1日。惟95年7月1日修正
    公布施行之刑法第1條第1項前段則規定：「犯最重本刑為五
    年以下有期徒刑以下之刑之罪，而受六個月以下有期徒刑或
    拘役之宣告者，得以新臺幣一千元、二千元或三千元折算一
    日，易科罰金。」，比較修正前後之易科罰金折算標準，以
    95年7月1日修正公布施行前之規定，較有利於被告，依刑法
    第2條第1項之規定，暨依適用法律不宜割裂原則，自同應適
    用修正前刑法第 41條第1項前段規定，諭知易科罰金之折算
    標準。
據上論斷，應依刑事訴訟法第369條第1項前段、第364條、第299
條第1項前段，刑法第2條第1項前段、第216條、第215條、第339
 條第1項、修正前刑法第55條、第56條、第41條第1項前段，罰
金罰鍰提高標準條例第1條前段、廢止前罰金罰鍰提高標準條例
第2條，判決如主文。
本案經檢察官吳慧蘭到庭執行職務。
中　　華　　民　　國　　96　　年　　5　　月　　11　　日
　　　　　　　　　刑事第五庭    審判長法　官  吳  敦
　　　　　　　　　　　　　　　　　　  法　官  吳啟民
　　　　　　　　　　　　　　　　　　  法　官  張傳栗
以上正本證明與原本無異。
不得上訴。
                                      書記官  李佩真
中　　華　　民　　國　　96　　年　　5 　　月　　11　　日
附錄：本案論罪科刑法條全文
刑法第216條
行使第 210 條至第 215 條之文書者，依偽造、變造文書或登載
不實事項或使登載不實事項之規定處斷。
刑法第215條
從事業務之人，明知為不實之事項，而登載於其業務上作成之文
書，足以生損害於公眾或他人者，處3年以下有期徒刑、拘役或5
百元以下罰金。
刑法第339條第1項
意圖為自己或第三人不法之所有，以詐術使人將本人或第三人之
物交付者，處5年以下有期徒刑、拘役或科或併科1千元以下罰金
。
附表
┌──┬─────┬─────┬─────┬─────┐
│編號│病患姓名  │ 盜刷日期 │溢報日期  │溢報金額  │
├──┼─────┼─────┼─────┼─────┤
│一  │陳宓珍    │ 93.09.14 │93.09.10  │346元     │
│    │          │          │          │          │
│    │          │ 93.10.22 │93.10.15  │346元     │
│    │          │          │          │          │
│    │          │          │93.10.18  │346元     │
├──┼─────┼─────┼─────┼─────┤
│二  │李安蕎    │ 93.12.21 │93.12.02  │266元     │
│    │          │          │          │          │
│    │          │          │93.12.06  │346元     │
│    │          │          │          │          │
│    │          │          │93.12.10  │346元     │
│    │          │          │          │          │
│    │          │          │93.12.15  │346元     │
│    │          │          │          │          │
│    │          │          │93.12.18  │266元     │
├──┼─────┼─────┼─────┼─────┤
│三  │李明麗    │  94.01.07│94.01.01  │346元     │
│    │          │          │          │          │
│    │          │          │94.01.03  │346元     │
│    │          │          │          │          │
│    │          │          │94.01.05  │346元     │
│    │          │          │          │          │
│    │          │          │94.01.07  │346元     │
├──┼─────┼─────┼─────┼─────┤
│四  │宛敬瑤    │  94.01.18│94.01.01  │346元     │
│    │          │          │          │          │
│    │          │          │94.01.03  │346元     │
│    │          │          │          │          │
│    │          │          │94.01.05  │346元     │
│    │          │          │          │          │
│    │          │          │94.01.07  │346元     │
│    │          │          │          │          │
│    │          │          │94.01.10  │346元     │
│    │          │          │          │          │
│    │          │          │94.01.13  │346元     │
│    │          │          │          │          │
│    │          │          │94.01.16  │346元     │
├──┼─────┼─────┼─────┼─────┤
│五  │張國良    │ 94.02.02 │94.02.01  │266元     │
├──┼─────┼─────┼─────┼─────┤
│六  │黃鈺芳    │ 94.03.21 │94.03.08  │266元     │
│    │          │          │          │          │
│    │          │          │94.03.13  │266元     │
│    │          │          │          │          │
│    │          │          │94.03.17  │266元     │
├──┼─────┼─────┼─────┼─────┤
│七  │蘇雅柔    │ 94.04.24 │94.04.16  │266元     │
│    │          │          │          │          │
│    │          │          │94.04.19  │266元     │
│    │          │          │          │          │
│    │          │          │94.04.21  │346元     │
├──┼─────┼─────┼─────┴─────┤
│總計│          │          │        8,356元       │
└──┴─────┴─────┴───────────┘
